行　政　法　院　判　決　　　　　　　　　　　　　八十七年度判字第一九○四號
　　原　　　告　甲○○
　　　　　　　　乙○○
　　被　　　告　臺北縣政府
右當事人間因水土保持法事件，原告不服行政院農業委員會中華民國八十七年三月十
三日八十七農訴字第八七一○二○七八號再訴願決定，提起行政訴訟。本院判決如左
︰
    主  文
原告之訴駁回。
　　事  實
緣原告等未先擬具水土保持計畫申請許可，逕於台北縣五股鄉○○○段北勢坑小段三
六七之八地號山坡地上，擅自開挖整地，設置墳墓，案經被告所屬人員現場勘查屬實
，以其違反水土保持法第十三條第一項，依同法第三十三條第一項第二款規定，裁處
罰鍰新台幣六萬元，並令限期植生復舊。原告等不服，提起訴願、再訴願，遞遭決定
駁回，遂提起行政訴訟。茲摘兩造訴辯意旨如次：
原告起訴意旨略謂︰一、緣早於八十四年十月六日，訴外人林清鐓、林清智即意圖營
利，將其所共有台北縣五股鄉○○○段北勢坑小段三六七－八地號土地出租與專業築
墓業者林聯益，合議開發為墓地使用，其契約書第十一條規定甚明。二、八十五年三
月四日，原告親人往生，為辦理後事，乃委託專業販售墓地者林諒代為尋找墓地，林
諒係林聯益之父，乃帶領原告至前述地號土地觀看，並出示前開契約謂此土地早即規
劃為墓地使用，而地主林清鐓稱係中興地政系畢業，墓地之合法使用、開發、整地、
分割、築路均無問題，隨即於四月初出示與共有人林清智協議分割土地之同意書，上
載應開闢十二台尺寬之道路，原告信而於四月八日與林清鐓簽訂買受其分得土地中之
五○○坪土地，契約中明定本土地為供築墓用地，使用上必經路程，同意原告有通行
權行，並應交付土地整地使用，過戶必要證件，原告認一切合法交付價金後，林聯益
即稱欲以每坪新台幣三萬元之價格，構築墳墓一座，售與原告供親人安葬。三、林清
鐓、林清智兄弟見墓地販售已成，即藉土地分割丈量之名，由林清鐓僱工，以挖土機
進行開挖整地、伐木、除草、築路等墓地開發行為，並由林清智在現場監督拍照，開
發完成後，交由林聯益築成墳墓乙座，交原告於八十五年五月二十一日，安葬親人。
之後，林清鐓避不見面，不履行買受土地移轉過戶手續，而林清智則施濫告，使原告
陷於其兄弟詐術中而成被害人。四、由前開事實、證據以觀，違反水土保持法第八條
第一項第五款於山坡地或森林區內開發墓地、構築墳墓者係林清鐓、林清智兄弟及林
聯益、林諒父子之共同行為，原告等係買受墓地、墳墓者，不處罰違法開發構築者，
而處罰無辜之買受人，實非水土保持法之立法意旨。五、被告不察事實，斷章取義，
作成處罰原告之處分；訴願決定機關亦不察，竟稱原告有在其所有土地上構築墳墓之
行為，實該土地迄未過戶並非原告所有，原告亦非行為人；而再訴願決定機關亦失察
，認原告為違規行為人，且引林清智濫告業經不起訴處分確定之刑事告訴為證，皆與
事實不符，亦違水土保持法之立法本旨，均為違法之處分，應予撤銷。六、矧司法院
釋字第二七五號解釋明示：行政罰以故意、過失為責任要件，而由前述事實理由，原
告在本件情形，非但無違規行為，且係無故意、過失之受害人，處分罰鍰乃係違法甚
顯。七、綜合上陳，原處分、訴願決定、再訴願決定均有違法，伏乞鈞院明鑒，迅賜
判決將一再訴願決定及原處分均撤銷等語。
被告答辯意旨略謂︰一、依據水土保持法第四條：「公、私有土地之經營或使用，依
本法應實施水土保持處理與維護者，該土地之經營人、使用人或所有人，為本法所稱
之水土保持義務人。」同法第十三條：「第八條第一項第五款之開發、經營或使用行
為，其水土保持義務人應先擬具水土保持計畫，送請主管機關核定．．．。」被告於
八十六年七月十八日派員會同相關單位於現場會勘時，該墓園周邊仍在施工，地表仍
裸露，且原告亦於會勘紀錄簽名認定，依水土保持法規定，原告於系爭地設置、使用
墳墓，即為水土保持義務人，即應先擬具水土保持計畫，送請主管機關核定。又原告
與林清鐓等人之間之土地買賣，乃屬私人之契約行為，其彼此間之契約內容、細節及
事後發生之糾紛，被告並無權干，原告向林清鐓先生等購買土地，並委託林諒先生
等構築墳墓安葬其親人，原告使用該土地乃為事實，已違反水土保持法第十三條第一
項之規定，爰依據同法第三十三條第一項第二款規定處予罰款。二、被告會同五股鄉
公所、新莊地政事務所人員至現場會勘時，原告即已承認該墓園為其所設，此即已明
確認定設置墳墓之行為人為原告，有被告會勘紀錄可資覆按，此與該土地並未過戶給
原告並無相關，且原告與林清智先生間之刑事告訴乃為毀損罪之刑事告訴，是原告主
張其未設置墳墓之開挖整地行為，實無足採。三、依據墳墓設置管理條例第十四條規
定：「私人墳墓之設置，應報請當地主管機關核准，其應備文件及地點之選擇，依第
六條第一款、第六款、第七款及第七條之規定。每一墓基面積不得超過第十條之規定
。」設置墳墓之規定於法令中已明定，且原告設置墳墓之地點位於山坡地範圍仍應受
水土保持法之約束，原告應先申請核准後始可設置墳墓，然原告並未申請核可即設置
墳墓，顯已違反各相關法令所明定之規定，豈可以無故意、過失而免其罰則。四、綜
上所述，本件訴訟為無理由，請駁回其訴訟等語。
    理  由
按「下列地區之治理或經營、使用行為，應經調查規劃，依水土保持技術規範實施水
土保持之處理與維護：一、．．．五、於山坡地或森林區內開發建築用地，或設置公
園、墳墓、遊憩用地、運動場地或軍事訓練場、堆積土石、處理廢棄物或其他開挖整
地。．．．　」、「第八條第一項第五款之開發、經營或使用行為，其水土保持義務
人應先擬具水土保持計畫，送請主管機關核定，如屬依法應進行環境影響評估者，並
應檢附環境影響評估審查結果一併送核，其水土保持計畫未經主管機關核可前，各目
的事業主管機關不得逕行核發開發或利用之許可。．．．、「有下列情形之一者，處
新台幣六萬元以上三十萬元以下罰鍰．．．二、違反第十二條至第十四條規定之一，
未先擬具水土保持計畫或未依核定計畫實施水土保持之處理與維護者，或違反第二十
三條規定，未在規定期限內改正或實施仍不合水土保持技術規範者。．．．」分別為
水土保持法第八條第一項第五款、第十三條第一項。及第三十三條第一項第二款所明
定。查本件原告等未先擬具水土保持計畫申請許可，逕於台北縣五股鄉○○○段北勢
坑小段三六七之八地號山坡地上，擅自開挖整地，設置墳墓，案經被告所屬人員查證
屬實，此有會勘紀錄、照片等附卷可稽。被告乃以其違反水土保持法第十三條第一項
之規定，依同法第三十三條第一項第二款規定，裁處罰鍰新台幣六萬元，並令限期植
生復舊。原告不服，循序提起行政訴訟，而主張原告等係與訴外人林清鐓訂立買賣契
約書，買受其分得之坐落台北縣五股鄉○○○段北勢坑小段三六七－八地號土地中之
五○○坪土地，由林清鐓僱工以挖土機進行整地、伐木、除草、築路等墓地開發行為
，並由林清智在現場監督拍照，開發完成後，交由林聯益築成墳墓一座，交原告安葬
親人。由此以觀，違法開發墓地、構築墳墓者係林清鐓、林清智兄弟及林聯益、林諒
父子之共同行為，原告等係買受墓地、墳墓者，不處罰違法開發構築者，而處罰無辜
之買受人，實非水土保持法之立法意旨，原告等非但無違規行為，且係無故意、過失
之受害人，被告原處分係屬違法，一再訴願決定，均有失察，均應予撤銷云云。惟查
：一、依水土保持法第四條規定：「公、私有土地之經營或使用，依本法應實施水土
保持處理與維護者，該土地之經營人、使用人或所有人，為本法所稱之水土保持義務
人。」本件被告於八十六年七月十八日派員會同相關單位於現場會勘時，該墓園周邊
仍在施工，地表裸露，且原告亦於會勘紀錄簽名，有該會勘紀錄影本及現場照片附卷
可稽。且原告等係與訴外人林清鐓訂立房地產買賣契約，買受系爭土地中之五○○坪
，以供構築墳墓安葬其親人之用，築墓工程即委由林聯益承包，此有原告等提出之房
地產買賣契約書、估價單、收據等影本附卷可按。據此可證原告等係向林清鐓購買土
地，並委由林聯益等構築墳墓安葬其親人，縱原告等購買之土地部分迄今尚未辦理所
有權移轉登記，惟其係該墳墓用地之使用人，乃無可否認之事實，其等即為水土保持
義務人，其等竟未事先擬具水土保持計畫，送請主管機關核定，即擅自開挖整地築墓
，顯已違反同法第十三條第一項之規定，被告乃據以裁罰，揆諸首揭規定，並無違誤
。至於林清鐓、林清智、林聯益、林諒等在前開林清鐓自有土地上為開闢道路，確定
原告等買受墳墓用地部分之位置，是否有共同為開挖整地行為，係屬另一問題，非本
院所得審究。二、原告等在前揭山坡地上為安葬其親人，向林清鐓購地，然後開挖整
地築墓，未先擬具水土保持計畫申請許可，即擅自開挖整地構築墳墓，其違法行為，
難謂無故意、過失，原告謂其非但無違規行為，且係無故意、過失之受害人云云，殊
無可取。綜上所述，本件被告原處分依法予以裁處罰鍰及一再訴願決定遞予維持，均
無違誤。原告起訴意旨，仍執前詞，資為指摘，經核為無理由，應予駁回。
據上論結，本件原告之訴為無理由，爰依行政訴訟法第二十六條後段，判決如主文。
中    華    民    國     八十七      年      九      月      十八       日
                    行 政 法 院 第 二 庭
                                審 判 長 評  事      徐  樹  海
                                         評  事      吳  明  鴻
                                         評  事      沈  水  元
                                         評  事      黃  合  文
                                         評  事      林  茂  權
右  正  本  證  明  與  原  本  無  異
                                         法院書記官  陳  佩  玲
中    華    民    國     八十七      年      九      月     二十一      日
